ACORDAO-COMPLETO-2495070

ACÓRDÃO 18901/2021 ATA 41/2021 - PRIMEIRA CÂMARA

VISTOS, relatados e discutidos estes autos de Tomada de Contas Especial instaurada pelo Fundo Nacional de Saúde em desfavor de Dartagnan Calixto Fraiz, ex-Prefeito de Ribeirão do Pinhal/PR, em razão da impugnação de despesas no âmbito do Convênio 810/2009 (Siconv 723457) , tendo por objeto a aquisição de medicamentos para o Centro Municipal de Saúde,
ACORDAM os Ministros do Tribunal de Contas da União, reunidos em sessão da 1ª Câmara, ante as razões expostas pelo Relator, em:
9.1. julgar, com fundamento nos arts. 1º, inciso I, 16, inciso II, 18 e 23, inciso II, da Lei 8.443/1992, regulares com ressalva as contas de Evanir Pereira (CPF XXX.176.229-XX) , Eleoni José de Oliveira (CPF XXX.645.589-XX) e Sulmedi - Comércio de Produtos Hospitalares Ltda. (CNPJ: 92.536.010/0001-64) , dando-lhes quitação;
9.2. dar ciência desta deliberação aos responsáveis.

Tomada de Contas Especial instaurada pelo(a) FUNDO NACIONAL DE SAÚDE - MS em razão de não comprovação da regular aplicação dos recursos repassados pela União, Convênio 00810/2009, firmado com o MINISTERIO DA SAUDE, Siafi/Siconv 723457, função SAUDE, que teve como objeto AQUISIÇÃO DE MEDICAMENTOS PARA O CENTRO MUNICIPAL DE SAÚDE.

Primeira Câmara

Município de Ribeirão do Pinhal/PR.

3. Responsáveis: Evanir Pereira (CPF XXX.176.229-XX), Eleoni José de Oliveira (CPF XXX.645.589-XX); e Sulmedi - Comércio de Produtos Hospitalares Ltda. (CNPJ: 92.536.010/0001-64).

13.1. Ministros presentes: Benjamin Zymler (na Presidência), Vital do Rêgo e Jorge Oliveira.
13.2. Ministros-Substitutos presentes: Augusto Sherman Cavalcanti (Relator) e Weder de Oliveira.

AUGUSTO SHERMAN

A SecexTCE elaborou a instrução de mérito à peça 80, transcrita a seguir, a qual recebeu a aprovação dos dirigentes daquela unidade técnica.
"INTRODUÇÃO
1.	Cuidam os autos de tomada de contas especial instaurada pelo Fundo Nacional de Saúde, originalmente em desfavor do Sr. Dartagnan Calixto Fraiz (CPF XXX.895.279-XX) , na condição de Prefeito Municipal de Ribeirão do Pinhal/PR (gestão: 01/01/2008 a 31/12/2012 e 01/01/2013 a 31/12/2016) , em razão de impugnação de despesas quanto aos recursos repassados à Prefeitura Municipal de Ribeirão do Pinhal (CNPJ 76.968.064/0001-42) por força do Convênio n. 810/2009 (Siconv 723457) , celebrado com o Ministério da Saúde, que teve por objeto a 'aquisição de medicamentos para o Centro Municipal de Saúde' (peça 10, p. 1) .
HISTÓRICO
2.	A proposta do convênio nº 087.222/2009 veiculou a justificativa para a aquisição de medicamentos (peça 19, p. 5-29) :
Este projeto destina-se a aquisição de medicamentos de uso ambulatorial para a administração e a dispensação dos mesmos no Centro Municipal de Saúde, com o respectivo CNES 2576899, onde são atendidos cerca de 4.000 pacientes/mês na oferta de prestação básica da saúde.
2.1.	Conforme disposto na cláusula terceira do termo de convênio foram previstos R$ 104.005,00 para a execução do objeto, dos quais R$ 100.000,00 seriam repassados pelo concedente e R$ 4.005,00 corresponderiam à contrapartida (peça 10, p. 4-5) . 
2.2.	Os recursos federais foram repassados em uma parcela, mediante a ordem bancária n. 2010OB814076, no valor de R$ 100.000,00, emitida em 31/05/2010 (peça 6) . Não consta dos autos cópia dos extratos bancários da conta específica (Banco do Brasil, agência n. 652-1, conta 16.707-X) , tão somente da conta poupança a ela vinculada. No extrato da conta de poupança consta que houve a aplicação financeira dos recursos recebidos em 10/6/2010 (peça 14, p. 1) . No Relatório de Verificação in loco n. 38-1/2012, há a informação que os recursos repassados foram creditados na conta específica em 2/6/2010 (peça 11, p. 5) .
2.3.	O ajuste vigeu no período de 31/12/2009 a 31/12/2010, e previa a apresentação da prestação de contas até 30 dias após o término da vigência, conforme cláusula décima do termo do ajuste (peça 10, p. 9) . A data de vigência foi alterada até 31/5/2011 pelo 1º termo aditivo (peça 10, p. 16) . 			
2.4.	Em 1º/9/2010 teriam sido recebidos os medicamentos adquiridos na Prefeitura Municipal de Ribeirão do Pinhal/PR, junto à empresa Sulmedi - Comércio de Produtos Hospitalares Ltda. (CNPJ: 92.536.010/0001-64) , vencedora do Pregão Presencial n. 049/2010 (peça 11, p. 8) , consoante os atestos apostos nas notas fiscais (peça 15, p. 1, 4, 7, 10, 13, 16 e 19) . Já os pagamentos foram realizados ao fornecedor em 6/9/2010 (peça 15, p. 2, 3, 5, 6, 8, 9, 11, 12, 14, 15, 17, 18, 20 e 21) .
2.5.	Em 6/4/2011 houve a devolução do valor de R$ 7.932,59 pela Prefeitura Municipal em favor de conta bancária do FNS (peça 23) . No relatório de auditoria do Controle Interno consta que tal valor refere-se à contrapartida pactuada no valor de R$ 4.005,00, a qual foi devolvida integralmente, juntamente com o saldo do convênio em 4/4/2011, conforme Guia de Recolhimento - GRU e comprovante de pagamento anexo ao processo (peça 3, p. 2) .
2.6.	Em 2/4/2012 foi realizada fiscalização na Prefeitura Municipal de Ribeirão do Pinhal/PR pela Divisão de Convênios e Gestão do Núcleo do Ministério da Saúde no Paraná (DICON-PR) , com o objetivo de acompanhar a execução física e financeira do convênio n. 810/2009, consoante o Relatório de Verificação 'in loco' nº 38-1, de 21/5/2012 (peça 11) , do qual trazemos à colação os seguintes excertos (destaques nossos) :
- No período da visita 'in loco', os medicamentos adquiridos com recursos do convênio já haviam sido distribuídos pelo Centro Municipal de Saúde aos usuários do Sistema Único de Saúde - SUS, conforme informações do Farmacêutico responsável, Sr. Eliani José de Oliveira, um dos motivos pelo qual não foi possível comprovar a efetiva entrega dos medicamentos pela empresa fornecedora, nem verificar os números de lotes, data de fabricação e prazo de validade dos medicamentos (peça 11, p. 7) ;
- A Entidade dispõe de um controle de Almoxarifado/Farmácia (estoque) , dos medicamentos adquiridos e a distribuição é feita por meio da retenção da Receita Médica, sendo uma via carimbada para alimentar o Sistema de Controle no computador, porém esta equipe não conseguiu identificar, no Sistema, o registro de entrada e saída nem as Notas Fiscais, os números dos lotes e prazos de validade dos medicamentos adquiridos com recursos do convênio (peça 11, p. 7) .
1.	
2.	
3.	
4.	
5.	
6.	
7.	
8.	
2.6.1.	Em suas considerações finais, a equipe de fiscalização apontou o que segue (peça 11, p. 8) :
- Diante das constatações evidenciadas neste Relatório de Verificação 'in loco', pode-se afirmar que o objeto do Convênio foi executado de forma diversa do estabelecido no Plano de Trabalho Aprovado;
- Esta equipe de acompanhamento 'in loco' não pode rastrear fisicamente e nem no Sistema de Controle de Distribuição da convenente, os medicamentos relacionados nas Notas Fiscais n° 041.661, 041.666, 041.670, 041.672, 041.676, 041.678 e 041.680, emitidas em 31/08/2010, no valor total de R$ 97.600,00, da empresa Sulmedi Comércio de Produtos Hospitalares Ltda, como também nas referidas Notas Fiscais não apresentam a identificação dos números dos lotes e prazos de validade dos medicamentos, contrariando a determinação contida no inciso X do Art. 13 da Portaria ANVISA n° 802/98 e conforme citado nos Acórdãos 1267, 1358 e 1600/2011 - TCU - Plenário, o que também impossibilitou a confirmação da aquisição dos medicamentos citados nas referidas Notas Fiscais.
2.6.2.	Dentre as recomendações emitidas no relatório mencionado constaram as seguintes (peça 11, p. 9, destaques nossos) :
03 - Visando comprovar a efetiva execução do Convénio, enviar copias dos documentos de frete, documentos contábeis e de ingresso/baixa de estoques, lista de distribuição aos beneficiários, etc. referentes aos medicamentos do Convênio.
Também providenciar junto a empresa Sulmedi Prod. Hosp. Ltda, vencedora da licitação, a retificação ou cartas de correção das Notas Fiscais n°s. 041.661/666/670/672/676/678/ e 680 de 31/08/10, referente as despesas do convênio no valor de R$ 97.600,00, informando os números dos lotes e os prazos de validade dos medicamentos, conforme determina o disposto no Art.13, inciso X, da Portaria ANVISA n° 802/98 e conforme citado nos Acórdãos n°s 1267, 1358 e 1600/11 - TCU - Plenario.
2.7.	Em 31/8/2012 foi emitido pelo Núcleo Estadual do Ministério da Saúde no Estado do Paraná o Parecer Financeiro DICON/PR n. 120/2012 (peça 12, p. 1-4) , do qual trazemos à colação os seguintes excertos:
01 - Não foram identificados os números dos lotes e prazo de validade dos medicamentos nas Notas Fiscais n°s 041.661/666/670/672/676/678 e 680 do 31/08/2010, totalizando R$ 97.600,00, da empresa Sulmed Produtos Hospitalares Ltda (...) .
- Quanto ao fato em questão, em resposta ao Relatório de Verificação 'in loco' n° 38-1/2012 de 21/05/12, e Parecer de Diligência n° 086 de 19/06/2012, a convenente através do Oficio n° 232/2012 de 14/06/12 e Oficio s/n° de 06/07/2012, respectivamente, informou que notificou a empresa Sulmed Com. de Produtos Hospitalares Ltda fornecedora dos medicamentos, solicitando a correção das Notas Fiscais, incluindo os números dos lotes e a validade dos medicamentos adquiridos com recursos do convênio, conforme cópia de Notificação s/ n° de 18/04/2012, anexa ao processo, porém, não obteve resposta da referida empresa.
 (...) 
02 - Visando ainda comprovar a efetiva execução do convênio, foi solicitado à entidade para enviar cópias dos documentos de frete e de ingresso/baixa de estoques, listas de distribuição e confirmação de beneficiários, etc., referentes aos medicamentos do Convênio, e conforme informações contidas nos Ofícios citados anteriormente, a convenente declara que os documentos de frete são geridos pela empresa contratada e ainda não dispõe de um Sistema informatizado para o devido controle do ingresso/baixa de estoques e distribuição de medicamentos/materiais.
03 - Portanto, cabe ao gestor convenente devolver ao Fundo Nacional de Saúde, o valor de R$ 97.600,00 (...) , de acordo com a Orientação Técnica n° 001/2011/MS/SE/FNS/CGAPC de 19/08/2011
 (...) 
- O gestor responsável pela execução do objeto do Convénio n° 8102/2009-SICONV-723457/09, foi o Senhor Dartagnan Calixto Fraiz, CPF n° XXX.895.279-XX, Prefeito Municipal de Ribeiro do Pinhal/PR.
2.8.	Em 24/9/2012 a Prefeitura Municipal de Ribeirão do Pinhal/PR ajuizou ação civil com obrigação de fazer em desfavor da empresa fornecedora de medicamentos (Processo 0002149-81.2012.8.16.0145) . Nota-se que ao deliberar sobre o pedido de antecipação da tutela na data de 3/10/2012 o Juízo da Vara Cível de Ribeirão do Pinhal apontou que um dos pedidos realizados pela requerente era que a empresa fornecedora apresentasse documentos para fins de prestação de contas junto ao Ministério da Saúde (peça 42, p. 1, destaques nossos) :
No caso em tela, trata-se de negócio entabulado mediante contrato administrativo seguido de processo licitatório, cujas documentações foram juntadas 'de cabeça para baixo', prejudicando a leitura. Consta, de todo modo, da peça exordial que o objeto licitado foi entregue, em primeiro lote, sendo que os medicamentos adquiridos não contam com número de lote, data de fabricação e data de vencimento, o que é claramente absurdo.
O Município pede antecipação dos efeitos da tutela para os fins de que seja determinado à requerida a apresentação de tais documentos, para fins de prestação de contas junto ao Ministério da Saúde.
2.9.	Em 19/3/2018 a Divisão de Tomada de Contas Especial do Ministério da Saúde solicitou a inscrição dos débitos apurados no Siafi (peça 7, p. 3) , com base nas conclusões do Relatório de Verificação in loco n. 38-1, de 21/5/2012 (peça 11) e do Parecer Financeiro DICON/PR n. 120, de 31/8/2012 (peça 12, p. 1-4) .
2.10.	Todavia, a motivação para a instauração da presente Tomada de Contas Especial foi materializada pela impugnação parcial das despesas realizadas, conforme consignado no Parecer Financeiro DICON/PR n. 120/2012, de 31/8/2012 (peça 12) , uma vez que não foram identificados os números dos lotes e prazo de validade dos medicamentos nas notas fiscais n.º 041.661, 041.666, 041.670, 041.672, 041.676, 041.678 e 041.680, de 31/08/2010, emitidas pela empresa Sulmedi Comércio de Produtos Hospitalares Ltda. (CNPJ 92.536.010/0001-64) , totalizando R$ 97.600,00 (peça 15) .
2.11.	O Relatório Completo do Tomador de Contas 94/2018 (peça 36) apontou a responsabilidade pela irregularidade ao Sr. Dartagnan Calixto Fraiz (CPF XXX.895.279-XX) , na condição de Prefeito Municipal de Ribeirão do Pinhal/PR (gestão: 01/01/2008 a 31/12/2012 e 01/01/2013 a 31/12/2016) .
2.12.	O Relatório de Auditoria 301/2019 do Controle Interno (peça 37) retrata as questões relatadas no Relatório de Tomada de Contas Especial. 
2.13.	Diante disso, a Secretaria de Controle Interno certificou a irregularidade das contas (peça 38) , acompanhado do parecer do dirigente do órgão de controle interno (peça 39) , tendo o Ministro de Estado da Saúde, Sr. Luiz Henrique Mandetta, registrado o conhecimento das conclusões daquele órgão de controle interno (peça 40) . A responsabilização foi devidamente inscrita no Siafi (peça 27) .
Esgotamento da via administrativa do Ministério da Saúde para ressarcimento do dano
3.	Preliminarmente, oportuno consignar que, nos termos do art. 23, § 1º, do Decreto 7.827/2012, que regulamenta a Lei Complementar 141/2012, e item 9.3.5.2 do Acórdão 1072/2017-TCU-Plenário (Relator Min. Bruno Dantas) , foram esgotadas, na via administrativa de controle interno do Ministério da Saúde, as medidas para ressarcimento do dano, conforme notificações ao responsável constante das peças 16 e 17.
Fase externa da TCE
4.	A presente tomada de contas especial foi autuada no TCU em 20/5/2019, dando início à fase externa da TCE.
4.1.	Em 23/10/2019 foi realizada a instrução inicial dos autos (peça 45) . 
4.1.1.	Naquela oportunidade discorreu-se inicialmente sobre a formatação do Sistema Nacional de Controle de Medicamentos (SNCM) , criado pela Lei n. 11.903/2009, publicada no D.O.U. em 15/1/2009, data na qual entrou em vigor, consoante informações disponíveis no site da Anvisa:
A Lei 11.903 criou o Sistema Nacional de Controle de Medicamentos (SNCM) com o objetivo de acompanhar os medicamentos em toda a cadeia produtiva, desde a fabricação até o consumo pela população.
A rastreabilidade realizada pelo SNCM trará benefícios significativos, que vão desde uma maior segurança de pacientes e de profissionais em relação aos medicamentos utilizados, até um maior controle de produção e de logística, além de facilidades de fluxos e manutenção de padrões regulatórios de conformidade.
Os rastreamentos acontecerão por meio de tecnologia de captura, armazenamento e transmissão eletrônica de dados, nos produtos farmacêuticos no território nacional. O código de barras bidimensional é a tecnologia para a captura e o armazenamento de instâncias de eventos necessários ao rastreamento de medicamentos.
1.	
2.	
3.	
4.	
5.	
6.	
7.	
8.	
9.	
10.	
11.	
12.	
13.	
14.	
15.	
16.	
17.	
18.	
19.	
20.	
21.	
4.1.2.	A Lei 11.903/2009 foi alterada pela Lei 13.410, de 28/12/2016, porém quando da realização do convênio em exame permanecia vigente seu texto original. A implantação do sistema estava prevista para ser realizada no prazo de 3 anos, de forma gradual, consoante o art. 5º:
Art. 5º O órgão de vigilância sanitária federal competente implantará o sistema no prazo gradual de 3 (três) anos, sendo a inclusão dos componentes referentes ao art. 3º desta Lei feita da seguinte forma: I - no primeiro ano, os referentes aos incisos I e II do § 1º; II - no segundo ano, os referentes aos incisos III, IV e V do § 1º; III - no terceiro ano, os referentes aos incisos VI, VII e VIII do § 1º. 
4.1.3.	Foi sublinhado que embora não fosse aplicável ao caso em exame (referente ao exercício de 2010) , foi posteriormente inserido dispositivo na Lei 11.903/2009 (em 2016) que comina responsabilidade a cada membro da cadeia de medicamentos por transmitir ao banco de dados os registros a respeito da circulação dos medicamentos sob sua custódia (destaques nossos) :  
Art. 4º-A.  O Sistema Nacional de Controle de Medicamentos deverá contar com banco de dados centralizado em instituição do governo federal, para armazenamento e consulta das movimentações dos medicamentos sob sua responsabilidade. (Incluído pela Lei nº 13.410, de 2016) 
§ 1º  Cada membro da cadeia de movimentação de medicamentos é responsável por transmitir ao banco de dados a que se refere o caput todos os registros a respeito da circulação dos medicamentos sob sua custódia.   (Incluído pela Lei nº 13.410, de 2016) 
4.1.4.	No que diz respeito à glosa de despesas com medicamentos adquiridos em desacordo com a Portaria Anvisa n. 802/98, foi anotado que consta informação no Parecer Financeiro n. 120/2012 que segundo a Orientação Técnica n. 001/2011/MS/SE/FNS/CGAPC, de 19/08/2011, há o entendimento que: '... nas Prestações de Contas de convênios que contenham compras de medicamentos, devem ser glosadas quaisquer despesas realizadas com distribuidores de medicamentos regularmente inscritos na ANVISA que não tenham atendido ao disposto no Inciso X do Art. 13 da Portaria ANVISA n° 802/98, não havendo possibilidade de se aceitar justificativa administrativa ou técnica pela falta' (peça 12, p. 2-3) . O inciso X do art. 13 da Portaria ANVISA n° 802/1998 prescreve que as empresas autorizadas como distribuidoras tem o dever de somente efetuar as transações comerciais através de nota fiscal que conterá obrigatoriamente o número dos lotes dos produtos farmacêuticos.
4.1.5.	Da análise dos documentos constantes nos autos resultaram as seguintes proposições: 
- em relação à ocorrência n. 1, foi proposta a citação dos responsáveis até então identificados: 
a) Evanir Pereira, na condição de secretária municipal de saúde de Ribeirão do Pinhal/PR;
b) empresa Sulmedi - Comércio de Produtos Hospitalares Ltda.; 
- em relação à ocorrência n. 2, foi proposta a audiência do Sr. Eleoni José de Oliveira, na condição de farmacêutico e de empregado público da Prefeitura Municipal de Ribeirão do Pinhal/PR.
ANÁLISE DOS PRESSUPOSTOS DE PROCEDIBILIDADE DA IN/TCU 71/2012
Verificação de Eventual Prejuízo ao Contraditório e Ampla Defesa
5.		Verifica-se que não há prejuízo ao contraditório e ampla defesa, uma vez que não houve o transcurso de mais de dez anos desde o fato gerador sem que tenha havido a notificação dos responsáveis pela autoridade administrativa federal competente (art. 6º, inciso II, c/c art. 19 da IN/TCU 71/2012, modificada pela IN/TCU 76/2016) , pois os recursos transferidos e as despesas impugnadas referem-se ao exercício de 2010, e o responsável foi notificado sobre as irregularidades pela autoridade administrativa competente conforme descrito no Relatório Completo do Tomador de Contas Especial n. 94/2018 (peça 36) .
Valor de Constituição da TCE
5.1.	Verifica-se, também, que o valor atualizado do débito apurado (sem juros) em 1/1/2017 era de R$ 150.508,96, portanto superior ao limite mínimo de R$ 100.000,00, na forma estabelecida conforme os arts. 6º, inciso I, e 19 da IN/TCU 71/2012, modificada pela IN/TCU 76/2016.
VERIFICAÇÃO DA EXISTÊNCIA DE OUTROS DÉBITOS
5.2.	Em atenção ao comando contido no item 9.4 do Acórdão 1772/2017-TCU-Plenário, de relatoria do Exmo. Ministro-Substituto Augusto Sherman Cavalcanti, e em atendimento ao disposto no art. 6º, § 1º, da Instrução Normativa TCU 71/2012, informa-se que não foi constatada a existência de outros débitos imputáveis aos responsáveis arrolados nestes autos.
EXAME TÉCNICO
Caracterização das irregularidades geradoras do dano ao erário
6.	Extrai-se da situação sintetizada na seção 'histórico' desta instrução, conjugada com a matriz de responsabilização remetida (peça 35) , que o tomador de contas identificou como ilícito gerador do dano (peça 36) a seguinte irregularidade:
12	
13	
14	
15	
16	
17	
18	
19	
20	
21	
22	
23	
7.	Ocorrência 1: Impugnação total das despesas do Convênio nº . 810/2009. Não foram identificados os números dos lotes e prazo de validade dos medicamentos nas notas fiscais nº s 041.661, 041.666, 041.670, 041.672, 041.676, 041.678 e 041.680 de 31/08/2010, totalizando R$ 97.600,00, da empresa Sulmedi Com. de Produtos Hospitalares Ltda., contrariando o disposto no inciso X do art. 13 da Portaria ANVISA n° 802/98.
Valor histórico: R$ 97.600,00;
Dispositivos violados: 
- Constituição Federal, art. 70, parágrafo único; 
- Lei 8.443, de 16/07/1992, artigo 8º;
- Portaria ANVISA nº 802/98, art. 13, inciso X;
- Resolução ANVISA RDC nº 320 de 22/12/2002, inciso I do artigo 1º; 
- Portaria Interministerial MPOG/MF/CGU 507/2011, art. 82, § 1º, inc. II, alínea 'c';
- IN/TCU/71, de 28/11/2012, alterada pela IN/TCU nº . 76/2016;
- Decisão Normativa - TCU nº . 155, de 23/11/2016. 
Responsável: 
- Sr. Dartagnan Calixto Fraiz (CPF XXX.895.279-XX) , na condição de prefeito municipal de Ribeirão do Pinhal/PR;
Conduta: 
- Impugnação total das despesas do Convênio nº . 810/2009. Não foram identificados os números dos lotes e prazo de validade dos medicamentos nas notas fiscais nº s 041.661, 041.666, 041.670, 041.672, 041.676, 041.678 e 041.680 de 31/08/2010, totalizando R$ 97.600,00, da empresa Sulmed Com. de Produtos Hospitalares Ltda., contrariando o disposto no Inciso X do Art. 13 da Portaria ANVISA n° 802/98.
Evidências: 
- notas fiscais nº s 041.661, 041.666, 041.670, 041.672, 041.676, 041.678 e 041.680 de 31/08/2010, emitidas pela empresa Sulmedi Com. de Produtos Hospitalares Ltda. (CNPJ 92.536.010/0001-64) (peça 15) 
7.1.	Análise: Ressalte-se que a ocorrência veiculada nesta TCE refere-se a falhas na documentação comprobatória das despesas financiadas com recursos repassados pelo Ministério da Saúde, resultando em impugnação da despesa, como descrito no Relatório Completo do Tomador de Contas n. 94/2018 (peça 36) e no Relatório de Auditoria n. 301/2019 do Controle Interno (peça 37) .
7.2.	Irregularidade Apontada: Foram bases para o Relatório do Tomador de Contas Especial, de 25/4/2018 (peça 36) e para o ato de inscrição do débito no Siafi, de 19/3/2018 (peça 7, p. 3) os seguintes documentos: o Relatório de Verificação in loco n. 38-1, de 21/5/2012 (peça 11) e o Parecer Financeiro DICON/PR n. 120, de 31/8/2012 (peça 12, p. 1-4) . Nesses documentos foram apontadas inconformidades das notas fiscais emitidas pela empresa Sulmedi - Comércio de Produtos Hospitalares Ltda. (CNPJ: 92.536.010/0001-64) , relativas à ausência nessas notas fiscais de dados de rastreabilidade de medicamentos fornecidos à Prefeitura Municipal de Ribeirão do Pinhal/PR, bem assim dos seus prazos de validade.
1.	
2.	
3.	
4.	
5.	
6.	
7.	
8.	
9.	
10.	
11.	
12.	
13.	
14.	
15.	
16.	
17.	
18.	
19.	
20.	
21.	
22.	
23.	
24.	
25.	
7.3.	Além disso, restou patente que a equipe de fiscalização não obteve elementos fáticos de que os medicamentos deram entrada na Farmácia do Município, tanto que restou registrado que não foi possível a identificação no sistema utilizado no Almoxarifado/Farmácia do registro de entrada e saída dos medicamentos adquiridos (peça 11, p. 7) . 
7.4.	As declarações prestadas pelo farmacêutico do município, no sentido de que os medicamentos adquiridos já haviam sido distribuídos (peça 11, p. 7) , foram insuficientes para contribuir no esclarecimento das questões formuladas pela equipe de fiscalização.
7.5.	De igual modo, os atestos de recebimento dos medicamentos, constantes nas notas fiscais (peça 15, p. 1, 4, 7, 10, 13, 16 e 19) , não foram levados em consideração, em face da ausência de dados de rastreabilidade. 
7.6.	No mesmo sentido, a defesa prévia da Prefeitura, de 6/7/2012 (peça 18, p. 2) , manifestou-se que os medicamentos foram entregues, porém as notas fiscais estavam sem dados de rastreabilidade dos medicamentos adquiridos e não veiculavam a data de validade dos produtos:
Entretanto, embora tenha sido entregue os medicamentos objetos da licitação e emitidas as Notas Fiscais, os produtos adquiridos, não constam número de lote, data de fabricação e data de vencimento.
7.7.	Por fim, notou-se um equívoco no relatório de fiscalização da DICON/PR (peça 11, p. 8) que menciona terem sido os medicamentos adquiridos da empresa Medix Brasil Prod. Hosp. e Odont. Ltda., quando o correto seria mencionar a empresa Sulmedi, consoante as notas fiscais (peça 15, p. 1, 4, 7, 10, 13, 16 e 19) .
7.8.	No que diz respeito à quantificação do débito, foi descrito na instrução técnica precedente (peça 45) que o valor gasto pela Prefeitura Municipal de Ribeirão do Pinhal/PR na aquisição dos medicamentos foi de R$ 97.600,00. Tal valor fora apontado no relatório do Tomador de Contas Especial (peça 36) como débito, caracterizando glosa total da despesa financiada com recursos repassados pela entidade concedente. Houve, assim, cumprimento ao disposto na Orientação Técnica 001/2011/MS/SE/FNS/CGAPC, de 19/08/2011.
26.	
7.9.	No que diz respeito à responsabilização, segundo o apontado pelo Tomador de Contas (peça 36) , a responsabilidade pela irregularidade acima deveria ser imputada ao Sr. Dartagnan Calixto Fraiz (CPF XXX.895.279-XX) , na condição de Prefeito Municipal de Ribeirão do Pinhal/PR. Por sinal, foi o Sr. Fraiz que assinou o termo de convênio em 31/12/2009 (peça 10, p. 12) . Na matriz de responsabilização advinda da fase interna da TCE constou como conduta do Sr. Dartagnan a que segue (peça 35) :
Impugnação total das despesas do Convênio nº . 810/2009. Não foram identificados os números dos lotes e prazo de validade dos medicamentos nas notas fiscais nº s 041.661, 041.666, 041.670, 041.672, 041.676, 041.678 e 041.680 de 31/08/2010, totalizando R$ 97.600,00, da empresa Sulmed Com. de Produtos Hospitalares Ltda. (2345690) , contrariando o disposto no Inciso X do Art. 13 da Portaria ANVISA n° 802/98.
27.	
7.10.	Em consulta às notas fiscais nº 041.661, 041.666, 041.670, 041.672, 041.676, 041.678 e 041.680, de 31/08/2010, emitidas pela empresa fornecedora (peça 15) , notou-se que a profissional que as atestou foi a então Secretária Municipal de Saúde, a Sra. Evanir Pereira (CPF XXX.176.229-XX) . Nas notas fiscais mencionadas (peça 15) está aposto o carimbo que identifica a assinatura da Sra. Evanir, a qual está identificada como inscrita no COREN/PR sob o nº 97.966. 
7.11.	Dessa feita, mostram-se inconsistentes tanto o Parecer Financeiro DICON/PR 120, de 31/8/2012 (peça 12, p. 1-4) quanto o relatório do tomador de contas (peça 36) , no que tange à responsabilização, tendo em vista que resta caracterizado que inexistem nestes autos documentos comprobatórios que apontem a responsabilidade pelos atos tidos por irregulares na direção do Sr. Fraiz (ex-prefeito) . Em face dessa conclusão, ainda na instrução técnica precedente (peça 45) , foi proposta a exclusão da relação processual do Sr. Dartagnan Calixto Fraiz (CPF XXX.895.279-XX) .  
7.12.	Por outro lado, o atesto constante nas notas fiscais (peça 15) remete eventual responsabilidade pelo recebimento dos materiais farmacêuticos à Sra. Evanir Pereira (CPF XXX.176.229-XX) , na condição de secretária municipal de saúde e de servidora responsável pelo atesto, consoante o disposto nos arts. 60 a 64 da Lei 4.320/1964. 
7.13.	Faz-se necessário recuperar o texto do dispositivo invocado (inciso X do art. 13 da Portaria ANVISA n. 802/98) para responsabilizar o agente público, pelo qual resta clara a responsabilidade da empresa contratada em identificar nas notas fiscais o número dos lotes dos produtos farmacêuticos fornecidos:
Art. 13 As empresas autorizadas como distribuidoras tem o dever de:
 (...) 
X - Somente efetuar as transações comerciais através de nota fiscal que conterá obrigatoriamente o número dos lotes dos produtos farmacêuticos.
7.14.	Posteriormente, com edição da Resolução ANVISA RDC n. 320, de 22/12/2002, houve reafirmação do dever das empresas distribuidoras de produtos farmacêuticos, quanto à inserção dos números dos lotes dos produtos em notas fiscais: 
Art. 1º As empresas distribuidoras de produtos farmacêuticos devem: 
I - somente efetuar transações comerciais e operações de circulação a qualquer título, de produtos farmacêuticos, por meio de notas fiscais que contenham obrigatoriamente os números dos lotes dos produtos nelas constantes:
7.15.	Nota-se pelos dispositivos mencionados que a obrigação cominada de inserção do número dos lotes dos produtos é direcionada às empresas distribuidoras de produtos farmacêuticos. No caso em análise, a responsabilidade era da empresa SULMEDI-COMERCIO DE PRODUTOS HOSPITALARES LTDA (CNPJ: 92.536.010/0001-64) . 
7.16.	No que diz respeito à declaração da equipe de fiscalização da Dicon/PR, no sentido de que não foi possível identificar, no Sistema de Controle de Almoxarifado/Farmácia, o registro de entrada e saída nem as Notas Fiscais, os números dos lotes e prazos de validade dos medicamentos adquiridos com recursos do convênio (peça 11, p. 7) , nota-se que há mais um indício de irregularidade. A situação que se apresenta nos autos difere da exigida pelo art. 8º da Lei n. 5.991/1973, pelo qual restou estabelecido que apenas poderão ser entregues à dispensação drogas, medicamentos, insumos farmacêuticos e correlatos que obedeçam aos padrões de qualidade oficialmente reconhecidos: 
Art. 8º da Lei nº 5.991, de 17 de dezembro de 1973: Apenas poderão ser entregues à dispensação drogas, medicamentos, insumos farmacêuticos e correlatos que obedeçam aos padrões de qualidade oficialmente reconhecidos. 
7.17.	Por sinal, a atividade de dispensação de medicamentos é privativa dos profissionais farmacêuticos, consoante o inciso I do art. 1º do Decreto Federal 85.878/1981:
Art. 1º - São atribuições privativas dos profissionais farmacêuticos: 
I - desempenho de funções de dispensação ou manipulação de fórmulas magistrais e farmacopéicas, quando a serviço do público em geral ou mesmo de natureza privada;
7.18.	Quanto às atribuições do farmacêutico/bioquímico no âmbito do município de Ribeirão do Pinhal/PR, segundo a Lei Municipal n. 1422/2009, encontram-se as tarefas de dispensação, controle, armazenamento e distribuição de produtos da área farmacêutica, tais como medicamentos (peça 43, p. 18-19, destaques nossos) : 
Realiza tarefas específicas de desenvolvimento, produção, dispensação, controle, armazenamento, distribuição e transporte de produtos da área farmacêutica tais como medicamentos, alimentos especiais, domissanitários e insumos correlatos. Realiza análises clínicas, toxicológicas, fisioquímicas, biológicas, microbiológicas e bromatológicas; participa da elaboração, coordenação e implementação de políticas de medicamentos; exerce fiscalização sobre estabelecimentos, produtos, serviços e exercício profissional; orienta sobre uso de produtos e prestam serviços farmacêuticos. Pode realizar pesquisa sobre os efeitos de medicamentos e outras substâncias sobre órgãos, tecidos e funções vitais dos seres humanos. 
7.19.	Ainda quanto aos saberes exigidos para o exercício do cargo de farmacêutico/bioquímico no âmbito do município de Ribeirão do Pinhal, localizou-se edital do concurso público para seleção de farmacêutico/bioquímico lançado em 2009, no qual constou dentre as atribuições do cargo (peça 43, p. 36) àquelas listadas na Lei Municipal retromencionada (peça 43, p. 18-19) , bem como os conhecimentos específicos para o cargo de farmacêutico/bioquímico (destinado a detentores de diploma de ensino superior em Farmácia e registro no órgão de classe, consoante peça 43, p. 23) aqueles referentes a gerenciamento e organização da farmácia/almoxarifado, controle de estoques de medicamentos (peça 43, p. 31, destaques nossos) :
FARMACÊUTICO (A) /BIOQUÍMICO (A) : 1-Farmacologia; 2- Gerenciamento e organização da farmácia / almoxarifado; 3- Avaliação da área física e condições adequadas de armazenamento; 4- Controle de estoques de medicamentos e materiais de consumo; 5- Sistemas de compras; 6- Sistema de dispensação de medicamentos e matérias de consumo; 7- Política de medicamentos - legislação para o setor farmacêutico; 8- O farmacêutico: equipe de farmácia/almoxarifado e equipe de saúde; 9- Assistência Farmacêutica / Farmacovigilância; 10- Política de Saúde / Princípios e Diretrizes do SUS.
7.20.	Diante desse contexto fático e legal, entendemos que haveria espaço para incluir no rol de responsáveis o farmacêutico/responsável, em face da deficiência dos controles de estoque que não permitiram o rastreamento dos medicamentos recebidos, situação em afronta ao disposto em normativos instituídos pela Anvisa e em lei federal.
7.21.	Além disso, cabe mencionar que a equipe de fiscalização apontou no Relatório de Verificação in loco 38-1, de 21/5/2012 (peça 11) que o farmacêutico responsável seria o Sr. Eliani José de Oliveira. Porém, em consulta ao site da Transparência do município de Ribeirão do Pinhal/PR (disponível em: http://transparencia.ribeiraodopinhal.pr.gov.br/baixar/portal/6513. Acesso em: 24 set. 2019) , consta que em julho de 2018 havia dois farmacêuticos no quadro de funcionários da Prefeitura Municipal de Ribeirão do Pinhal/PR (peça 43, p. 39 e 44) , sendo um deles o Sr. Eleoni José de Oliveira, cuja identificação no CPF é o n. XXX.645.589-XX e cuja grafia é similar à informada no Relatório de Verificação (peça 11, p. 7) . 
7.22.	Embora não houvesse no termo de convênio disposição expressa quanto à necessidade de serem observados os dispositivos relativos à rastreabilidade de medicamentos, constava no preâmbulo do termo de convênio a necessidade de observar 'as normas regulamentares da matéria' (peça 10, p. 1) . E foram nesse sentido as decisões veiculadas no Acórdão 8337/2018-TCU-2ª. Câmara (da relatoria do Exmo. Ministro Augusto Nardes) e no Acórdão 818/2019-TCU-2ª. Câmara (da relatoria do Exmo. Ministro-Substituto Marcos Bemquerer) . Por fim, é de se resgatar a expressão 'nos termos da legislação pertinente', bem assim a necessidade de registrar os atos e fatos administrativos de gestão dos recursos alocados ao convênio, contida no inciso II da cláusula segunda do termo de convênio constava como dever do convenente (peça 10, p. 2) , o que entendemos abarcar o devido controle do estoque de medicamentos adquiridos com recursos repassados pela entidade concedente:
 (...) 
II - O CONVENENTE compromete-se a:
 (...) 
2.1. Executar direta ou indiretamente, nos termos da legislação pertinente, os trabalhos necessários a consecução do objeto e dos objetivos de que tratam este Convénio, observando sempre os critérios de qualidade técnica, os custos e os prazos previstos; 
2.2. Registrar em sua contabilidade analítica os atos e fatos administrativos de gestão dos recursos alocados a este Convênio;
7.23.	Na instrução técnica precedente (peça 41) foi proposta a realização de citação dos seguintes responsáveis quanto à seguinte ocorrência:
Ocorrência 1: Não comprovação da boa e regular aplicação dos recursos repassados pela União, em face de falhas na documentação comprobatória das despesas financiadas com recursos repassados pelo Ministério da Saúde, à conta do Convênio nº . 810/2009, tendo em vista que não foram identificados os números dos lotes e prazos de validade dos medicamentos adquiridos nas notas fiscais, situação essa evidenciada no Relatório de Verificação in loco n. 38-1, de 21/5/2012 (peça 11) , da Divisão de Convênios e Gestão do Núcleo do Ministério da Saúde no Paraná (DICON-PR) .
Valor histórico: R$ 97.600,00;
Responsáveis: 
- Sra. Evanir Pereira (CPF XXX.176.229-XX) , na condição de secretária municipal de saúde de Ribeirão do Pinhal/PR e na condição de servidora pública municipal;
- Sulmedi - Comércio de Produtos Hospitalares Ltda. (CNPJ: 92.536.010/0001-64) .
Condutas: 
a) conduta da Sra. Evanir Pereira (CPF XXX.176.229-XX) , na condição de Secretária Municipal de Saúde de Ribeirão do Pinhal/PR e de servidora pública da Prefeitura Municipal de Ribeirão do Pinhal/PR:
- atestar o recebimento dos medicamentos, relacionados nas notas fiscais nº 041.661, 041.666, 041.670, 041.672, 041.676, 041.678 e 041.680, de 31/08/2010, emitidas pela empresa Sulmedi - Comércio de Produtos Hospitalares Ltda. (CNPJ: 92.536.010/0001-64) , posto que em tais notas fiscais não estavam identificados os números dos lotes e prazo de validade dos medicamentos adquiridos com recursos provenientes do Convênio nº . 810/2009 (Siconv 723457) , celebrado entre o Ministério da Saúde e a Prefeitura Municipal de Ribeirão do Pinhal/PR, situação em afronta ao disposto no inciso X do Art. 13 da Portaria ANVISA n° 802/98 c/c inciso I do artigo 1º da Resolução ANVISA RDC nº 320 de 22/12/2002;
- não demonstrar a boa e regular aplicação de recursos do SUS dos valores recebidos do Fundo Nacional de Saúde pelo município de Ribeirão do Pinhal/PR, em face da não comprovação documental e atendimento das normas que justificassem os pagamentos realizados;
Dispositivos violados: 
- Portaria ANVISA 802/98, art. 13, inciso X;
- Resolução ANVISA RDC 320, de 22/12/2002, inciso I do artigo 1º; 
- art. 37, caput, c/c o art. 70, parágrafo único, da Constituição da República Federativa do Brasil;
- art. 93 do Decreto-lei 200/1967, c/c art. 66 do Decreto 93.872/1986;
- arts. 60 a 64 da Lei 4.320/1964;
- subitem 2.1 do inciso II da cláusula segunda do termo de convênio 810/2009 (Siconv 723457) (peça 10, p. 2) ;
b) conduta de Sulmedi - Comércio de Produtos Hospitalares Ltda. (CNPJ: 92.536.010/0001-64) .
- fornecer à Prefeitura Municipal de Ribeirão do Pinhal/PR os medicamentos relacionados nas notas fiscais nº 041.661, 041.666, 041.670, 041.672, 041.676, 041.678 e 041.680, de 31/08/2010, em que não constaram a identificação dos números dos lotes e prazo de validade dos medicamentos fornecidos, os quais foram adquiridos com recursos provenientes do Convênio nº . 810/2009 (Siconv 723457) , celebrado entre o Ministério da Saúde e a Prefeitura Municipal de Ribeirão do Pinhal/PR, situação em afronta ao disposto no inciso X do Art. 13 da Portaria ANVISA n° 802/98 c/c inciso I do artigo 1º da Resolução ANVISA RDC nº 320 de 22/12/2002.
Dispositivos violados: 
- Portaria ANVISA 802/98, art. 13, inciso X;
- Resolução ANVISA RDC 320, de 22/12/2002, inciso I do artigo 1º; 
- art. 70, parágrafo único, da Constituição da República Federativa do Brasil;
Evidências: 
- notas fiscais 041.661, 041.666, 041.670, 041.672, 041.676, 041.678 e 041.680 de 31/08/2010, emitidas pela empresa Sulmedi Com. de Produtos Hospitalares Ltda. (CNPJ 92.536.010/0001-64) (peça 15, p. 1, 4, 7, 10, 13, 16 e 19) ;
- Relatório de Verificação in loco 38-1, de 21/5/2012 (peça 11) , da Divisão de Convênios e Gestão do Núcleo do Ministério da Saúde no Paraná (DICON-PR) ;
- Parecer Financeiro DICON/PR 120/2012 (peça 12, p. 1-4) ;
8.	Foi proposta, ainda, a realização de audiência do seguinte responsável quanto à seguinte ocorrência:
Ocorrência 2: Omissão no dever de cuidado em executar o controle de estoque de medicamentos adquiridos com recursos federais repassados à Prefeitura Municipal de Ribeirão do Pinhal/PR, à conta do Convênio nº . 810/2009 (Siconv 723457) , tendo em vista que não foram identificados nos sistemas de controle da Farmácia/Almoxarifado do Centro Municipal de Saúde os devidos registros de entrada e de saída desses medicamentos, conjuga com omissão no dever de cuidado de dispensar medicamentos que obedeçam aos padrões de qualidade oficialmente reconhecidos, tendo em vista que não foram identificados os números dos lotes e prazo de validade dos medicamentos adquiridos nas notas fiscais dos medicamentos adquiridos, situações essas evidenciadas no Relatório de Verificação in loco n. 38-1, de 21/5/2012 (peça 11) , da Divisão de Convênios e Gestão do Núcleo do Ministério da Saúde no Paraná (DICON-PR) . 
Responsável:
- Sr. Eleoni José de Oliveira (CPF XXX.645.589-XX) , na condição de farmacêutico e de empregado público da Prefeitura Municipal de Ribeirão do Pinhal/PR;
Condutas:
- omissão no dever de cuidado em executar o controle de estoque de medicamentos adquiridos com recursos federais repassados à Prefeitura Municipal de Ribeirão do Pinhal/PR, à conta do Convênio nº . 810/2009 (Siconv 723457) , celebrado com o Ministério da Saúde, situação em afronta ao disposto na Lei Municipal n. 1422/2009, a qual estabeleceu as atribuições para o cargo de farmacêutico/bioquímico no âmbito da Prefeitura Municipal de Ribeirão do Pinhal/PR;
- omissão no dever de cuidado de dispensar medicamentos que obedeçam aos padrões de qualidade oficialmente reconhecidos, previstos no inciso X do Art. 13 da Portaria ANVISA n° 802/98 c/c inciso I do artigo 1º da Resolução ANVISA RDC nº 320 de 22/12/2002, situação em afronta ao disposto no art. 8º da Lei nº 5.991, de 17/12/1973;
Dispositivos violados: 
- Portaria ANVISA 802/1998, art. 13, inciso X;
- Resolução ANVISA RDC 320, de 22/12/2002, inciso I do artigo 1º; 
- art. 37, caput, c/c o art. 70, parágrafo único, da Constituição da República Federativa do Brasil;
- atribuições do cargo de farmacêutico/bioquímico no âmbito da Prefeitura Municipal de Ribeirão do Pinhal/PR, segundo a Lei Municipal 1422/2009 (peça 43, p. 18-19) ;
- art. 8º da Lei 5.991, de 17/12/1973;
- subitem 2.2 do inciso II da cláusula segunda do termo de convênio nº . 810/2009 (Siconv 723457) (peça 10, p. 2) .
Evidências: 
- notas fiscais 041.661, 041.666, 041.670, 041.672, 041.676, 041.678 e 041.680 de 31/08/2010, emitidas pela empresa Sulmedi Com. de Produtos Hospitalares Ltda. (CNPJ 92.536.010/0001-64) (peça 15, p. 1, 4, 7, 10, 13, 16 e 19) ;
- Relatório de Verificação in loco 38-1, de 21/5/2012 (peça 11) , da Divisão de Convênios e Gestão do Núcleo do Ministério da Saúde no Paraná (DICON-PR) ;
Verificação do Prazo de Prescrição da Pretensão Punitiva
9.	Observa-se não ter ocorrido a prescrição da pretensão punitiva por parte do TCU que, nos termos do entendimento firmado no Acórdão 1441/2016-TCU-Plenário (Rel. Ministro Benjamin Zymler) , subordina-se ao prazo geral de prescrição indicado no art. 205 do Código Civil, qual seja, dez anos contados a partir da data de ocorrência da irregularidade sancionada, nos termos do art. 189 do Código Civil. As irregularidades discutidas nesta TCE ocorreram no exercício de 2010, portanto menos de 10 anos antes da prolação do ato que determinou a citação/audiência dos responsáveis e que, por conseguinte, interrompeu o prazo prescricional.
Análise das Alegações de defesa/Razões de justificativa apresentadas
10.	Em cumprimento ao Despacho do Sr. Secretário de Controle Externo da SECEX-TCE (peça 47) , foi promovida a citação das seguintes pessoas:
- Sra. Evanir Pereira (CPF XXX.176.229-XX) : Ofício 13055/2019-TCU/Seproc, de 27/11/2019 (peça 52) , o qual foi recebido em 13/12/2019, conforme A.R. (peça 78) ;
- Sulmedi - Comércio de Produtos Hospitalares Ltda. (CNPJ: 92.536.010/0001-64) : mediante o Ofício 13056/2019-TCU/Seproc, de 27/11/2019 (peça 51) , o qual foi recebido em 10/12/2019, conforme A.R. (peça 54) .
10.1.	Efetuou-se, ainda, a audiência do Sr. Eleoni José de Oliveira (CPF XXX.645.589-XX) , mediante o Ofício 13057/2019-TCU/Seproc, de 27/11/2019 (peça 53) , o qual foi recebido em 12/12/2019, conforme A.R. (peça 77) .
10.2.	A empresa Sulmedi - Comércio de Produtos Hospitalares Ltda. (CNPJ 92.536.010/0001-64) tomou ciência do ofício que lhe foi remetido, conforme documento constante da peça 54, tendo apresentado, tempestivamente, suas alegações de defesa, conforme documentação integrante das peças 58, 61 a 63.  
10.3.	Esse responsável foi ouvido em decorrência da irregularidade descrita na Ocorrência n. 1:
Irregularidade: Não comprovação da boa e regular aplicação dos recursos repassados pela União, em face de falhas na documentação comprobatória das despesas financiadas com recursos repassados pelo Ministério da Saúde, à conta do Convênio nº . 810/2009, tendo em vista que não foram identificados os números dos lotes e prazo de validade dos medicamentos adquiridos nas notas fiscais, situação essa evidenciada no Relatório de Verificação in loco n. 38-1, de 21/5/2012 (peça 11) , da Divisão de Convênios e Gestão do Núcleo do Ministério da Saúde no Paraná (DICON-PR) ;
Conduta:
- fornecer à Prefeitura Municipal de Ribeirão do Pinhal/PR os medicamentos relacionados nas notas fiscais nº 041.661, 041.666, 041.670, 041.672, 041.676, 041.678 e 041.680, de 31/08/2010, em que não constaram a identificação dos números dos lotes e prazo de validade dos medicamentos fornecidos, os quais foram adquiridos com recursos provenientes do Convênio nº . 810/2009 (Siconv 723457) , celebrado entre o Ministério da Saúde e a Prefeitura Municipal de Ribeirão do Pinhal/PR, situação em afronta ao disposto no inciso X do Art. 13 da Portaria ANVISA n° 802/98 c/c inciso I do artigo 1º da Resolução ANVISA RDC nº 320 de 22/12/2002.
10.4.	As alegações de defesa apresentadas pela empresa Sulmedi - Comércio de Produtos Hospitalares Ltda. foram as seguintes, em síntese (peças 58, 61 a 63) :
- Argumento 01: existência da prescrição da pretensão de tomada de contas especial (peça 58, p. 1) ;
- Argumento 02: existência de erro de fato, tendo em vista que a Sulmedi cumpriu rigorosamente o ordenamento jurídico, ao juntar no Processo 0002149-81.2012.8.16.0145 (Vara Cível de Ribeirão do Pinhal/PR) documentos comprobatórios do cumprimento das obrigações acessórias e a municipalidade de Ribeirão do Pinhal, à vista desses documentos, nada mais requereu (peça 58, p. 1-2) ;
- Argumento 03: o exato instante em que a defendente e a municipalidade de Ribeirão do Pinhal contrataram inexistia lei - emanada do Poder Legislativo exercido pelo Congresso Nacional - que obrigasse a defendente a cumprir as obrigações acessórias mencionadas nesta Tomada Especial de Contas (peça 58, p. 4) ;
- Argumento 04: inexistência de irretroatividade e a existência de ato jurídico perfeito, posto que vigorava à época a Lei 11.903/2009, sendo que as obrigações acessórias passaram a vigorar do ano de 2016, com as alterações introduzidas pela Lei 13.410/2016 (peça 58, p. 2) .
10.5.	Análise: Em relação ao Argumento 01, que em síntese aponta a existência da prescrição da pretensão de tomada de contas especial, cabe destacar algumas datas relativas à Ocorrência n. 1: 
- emissão das notas fiscais: 31/8/2010 (peça 15) ;
- data do recebimento dos medicamentos: 1º/9/2010 (peça 15, p. 1, 4, 7, 10, 13, 16 e 19) ;
- ajuizamento da ação civil com obrigação de fazer pela Prefeitura Municipal de Ribeirão do Pinhal/PR, em desfavor da empresa Sulmedi, perante o Juízo da Vara Cível de Ribeirão do Pinhal do TJPR (Processo 0002149-81.2012.8.16.0145) : 24/9/2012 (peça 42, p. 1) ;
- data de ordenação da citação da Sulmedi no TCU: 24/10/2019 (peça 47) 
10.6.	No que diz respeito à alegação de defesa referente à prescrição, traz-se à colação excerto do parecer, datado de 17/6/2020, da lavra do Secretário da Serur/TCU, AUFC Amadeu Batista de Amorim Filho, constante da peça 153 do TC Processo 027.624/2018-8
3. Quanto à prescrição, embora o julgamento, pelo Supremo Tribunal Federal (STF) , do Recurso Extraordinário 636.886 (tema 899 da repercussão geral) tenha por objeto a execução de acórdão condenatório proferido pelo TCU, concordo que abrangeu, como questão prejudicial, o próprio sentido e alcance da cláusula de imprescritibilidade prevista no art. 37, § 5º, da Constituição Federal. Além disso, ao contrário da decisão proferida pelo STF no tema 897 (RE 852.475) , no novo julgamento, relativo à atuação de tribunais de contas, a conclusão de que 'é prescritível a pretensão de ressarcimento ao erário fundada em decisão de Tribunal de Contas' foi estabelecida de forma categórica, sem ressalvar as condutas dolosas. Esse entendimento é patente na fundamentação de ambas as deliberações.
4. Partindo dessa premissa, da prescritibilidade das medidas de ressarcimento a cargo do Tribunal de Contas, também me parece apropriada a aplicação do regime prescricional da Lei 9.873/1999, até que sobrevenha norma específica, não obstante a relevância dos fundamentos utilizados no Acórdão 1441/2016-TCU-Plenário, favoráveis à aplicação do Código Civil.
5. Em favor da incidência da Lei 9.873/1999 pesa o fato de que ela adota balizas usuais no âmbito do direito público, prevê causas de interrupção em tudo compatíveis com o processo de controle externo e já vem sendo utilizada pelo STF para limitar o exercício da pretensão punitiva pelo TCU em julgamentos posteriores ao Acórdão 1441/2016-TCU-Plenário.
6. Por outro lado, é relevante a constatação de que o Código Civil e a Lei 9.873/1999 constituem as duas alternativas que, de forma mais consistente, polarizam os debates acerca do regime de prescrição a ser observado no processo de controle externo. Como dito, são os regimes utilizados, respectivamente, por esta Corte de Contas e pelo STF, para estabelecer o regramento atinente à prescrição da pretensão punitiva. É absolutamente razoável, portanto, que se vislumbre a adoção de uma dessas normas para a prescrição relativa à pretensão de ressarcimento ao erário no âmbito do TCU.
7. Assim sendo, nos casos concretos em que a prescrição não tenha ocorrido por nenhum dos dois sistemas, a discussão torna-se irrelevante. O desfecho do processo não se alteraria qualquer que fosse a premissa adotada (da imprescritibilidade, da prescritibilidade pelo regime do Código Civil ou da prescritibilidade pelo regime da Lei 9.873/1999) , pois, ainda que o exercício da atividade fiscalizadora pelo Tribunal de Contas estivesse sujeito a prazo extintivo, ele não teria sido extrapolado.
8. Já nas situações em que a pretensão de ressarcimento esteja prescrita por algum dos dois regimes (ou mesmo por ambos) , parece-me recomendável que, nesse primeiro momento, o julgamento do processo seja sobrestado, até ulterior deliberação do Tribunal. 
9. Com efeito, após a publicação do acórdão do RE 636.886, a decisão ainda estará sujeita à eventual oposição de embargos declaratórios ou à possível modulação de seus efeitos. Logo, penso que seria prematuro reconhecer a prescrição desde logo e, após, verificar que pontos importantes da decisão foram esclarecidos em sentido diverso da compreensão ora defendida (como, por exemplo, no que se refere aos atos dolosos) ou então se constatar que vieram a ser atribuídos efeitos prospectivos à decisão, preservando as fiscalizações constituídas sob a égide da jurisprudência até então vigente, de imprescritibilidade das ações de ressarcimento.
10. Na situação em exame no presente processo, teria ocorrido a prescrição caso o Código Civil fosse adotado como referência, embora não teria se operado pelo regime da Lei 9.873/1999.
10.7.	Dessa feita, não cabe acolher o argumento de defesa apresentado quanto à prescritibilidade da tomada de contas especial, em face do disposto no Acórdão 1441/2016-TCU-Plenário, considerando que decorreu menos de 10 anos entre o fato gerador e o ato de ordenação da citação (peças 15 e 47) ; ademais, estabelece a Súmula 282/TCU aponta que 'As ações de ressarcimento movidas pelo Estado contra os agentes causadores de danos ao erário são imprescritíveis.'
10.8.	Em relação ao Argumento 02, há que se recuperar as informações contidas no Relatório de Verificação 'in loco' nº 38-1, de 21/5/2012 (peça 11) , no qual foi apontado que as notas fiscais (peça 15, p. 1, 4, 7, 10, 13, 16 e 19) , de fato, foram emitidas sem a identificação dos lotes e prazos de validade dos medicamentos. Somente após o ajuizamento da ação pela Prefeitura Municipal de Ribeirão do Pinhal/PR, a responsável apresentou as notas fiscais nos autos do Processo 0002149-81.2012.8.16.0145 (Vara Cível de Ribeirão do Pinhal/PR) . Dessa feita, o argumento oferecido demonstra tão somente que houve cumprimento de obrigação de fazer pela responsável.  
10.9.	Em relação ao Argumento 03, cabe recuperar uma das competências da União no âmbito do Sistema Nacional de Vigilância Sanitária que é a de 'normatizar, controlar e fiscalizar produtos, substâncias e serviços de interesse para a saúde', de acordo com o inciso III do art. 2º da Lei 9.782/1999. Um dos órgãos que exerce tal competência atribuída à União é a Anvisa, de acordo com o § 1º do art. 2º da Lei 9.782/1999. No art. 7º do diploma legal retromencionado constam diversas competências da Anvisa, dentre as quais a de estabelecer normas, propor, acompanhar e executar as políticas, as diretrizes e ações de vigilância sanitária. Em face desses dispositivos, não se acata a alegação de defesa oferecida.
10.10.	Em relação ao Argumento 04, em nenhum momento na instrução técnica precedente informou-se que a conduta atribuída ao responsável indicava não cumprimento da Lei 11.903/2009, com as alterações trazidas pela Lei 13.410/2016, em face da irretroatividade das leis; todavia, apontou-se que houve, de fato, descumprimento pela responsável do inciso X do Art. 13 da Portaria ANVISA n° 802/98 c/c inciso I do artigo 1º da Resolução ANVISA RDC nº 320 de 22/12/2002, situação evidenciada nas notas fiscais emitidas em 2010 (peça 15, p. 1, 4, 7, 10, 13, 16 e 19) . Consideradas as ressalvas, o argumento deve ser acolhido. 
10.11.	A Sra. Evanir Pereira (CPF XXX.176.229-XX) tomou ciência do ofício que lhe foi remetido, conforme documento constante da peça 78, tendo apresentado, tempestivamente, suas alegações de defesa, conforme documentação integrante das peças 68 e 72 a 76.  
10.12.	Essa responsável foi ouvida, na condição de Secretária Municipal de Saúde de Ribeirão do Pinhal/PR e de servidora pública da Prefeitura Municipal de Ribeirão do Pinhal/PR, em decorrência da irregularidade descrita na Ocorrência n. 1:
Irregularidade: Não comprovação da boa e regular aplicação dos recursos repassados pela União, em face de falhas na documentação comprobatória das despesas financiadas com recursos repassados pelo Ministério da Saúde, à conta do Convênio nº . 810/2009, tendo em vista que não foram identificados os números dos lotes e prazo de validade dos medicamentos adquiridos nas notas fiscais, situação essa evidenciada no Relatório de Verificação in loco n. 38-1, de 21/5/2012 (peça 11) , da Divisão de Convênios e Gestão do Núcleo do Ministério da Saúde no Paraná (DICON-PR) ;
Condutas:
- atestar o recebimento dos medicamentos, relacionados nas notas fiscais nº 041.661, 041.666, 041.670, 041.672, 041.676, 041.678 e 041.680, de 31/08/2010, emitidas pela empresa Sulmedi - Comércio de Produtos Hospitalares Ltda. (CNPJ: 92.536.010/0001-64) , posto que em tais notas fiscais não estavam identificados os números dos lotes e prazos de validade dos medicamentos adquiridos com recursos provenientes do Convênio nº . 810/2009 (Siconv 723457) , celebrado entre o Ministério da Saúde e a Prefeitura Municipal de Ribeirão do Pinhal/PR, situação em afronta ao disposto no inciso X do Art. 13 da Portaria ANVISA n° 802/98 c/c inciso I do artigo 1º da Resolução ANVISA RDC nº 320 de 22/12/2002;
- não demonstrar a boa e regular aplicação de recursos do SUS dos valores recebidos do Fundo Nacional de Saúde pelo município de Ribeirão do Pinhal/PR, em face da não comprovação documental e atendimento das normas que justificassem os pagamentos realizados;
10.13.	O Sr. Eleoni José de Oliveira (CPF XXX.645.589-XX) tomou ciência do ofício que lhe foi remetido, conforme documento constante da peça 77, tendo apresentado, tempestivamente suas alegações de defesa, conforme documentação integrante das peças 68 e 72 a 76.  
10.14.	Esse responsável foi ouvido, na condição de farmacêutico da Prefeitura Municipal de Ribeirão do Pinhal/PR, em decorrência da irregularidade descrita na Ocorrência n. 2:  
Irregularidade: Omissão no dever de cuidado em executar o controle de estoque de medicamentos adquiridos com recursos federais repassados à Prefeitura Municipal de Ribeirão do Pinhal/PR, à conta do Convênio nº . 810/2009 (Siconv 723457) , tendo em vista que não foram identificados nos sistemas de controle da Farmácia/Almoxaridado do Centro Municipal de Saúde os devidos registros de entrada e de saída desses medicamentos, conjuga com omissão no dever de cuidado de dispensar medicamentos que obedeçam aos padrões de qualidade oficialmente reconhecidos, tendo em vista que não foram identificados os números dos lotes e prazo de validade dos medicamentos adquiridos nas notas fiscais dos medicamentos adquiridos, situações essas evidenciadas no Relatório de Verificação in loco n. 38-1, de 21/5/2012 (peça 11) , da Divisão de Convênios e Gestão do Núcleo do Ministério da Saúde no Paraná (DICON-PR) . 
Condutas:
- omissão no dever de cuidado em executar o controle de estoque de medicamentos adquiridos com recursos federais repassados à Prefeitura Municipal de Ribeirão do Pinhal/PR, à conta do Convênio nº . 810/2009 (Siconv 723457) , celebrado com o Ministério da Saúde, situação em afronta ao disposto na Lei Municipal n. 1422/2009, a qual estabeleceu as atribuições para o cargo de farmacêutico/bioquímico no âmbito da Prefeitura Municipal de Ribeirão do Pinhal/PR;
- omissão no dever de cuidado de dispensar medicamentos que obedeçam aos padrões de qualidade oficialmente reconhecidos, previstos no inciso X do Art. 13 da Portaria ANVISA n° 802/98 c/c inciso I do artigo 1º da Resolução ANVISA RDC nº 320 de 22/12/2002, situação em afronta ao disposto no art. 8º da Lei nº 5.991, de 17/12/1973;
10.15.	As alegações de defesa apresentadas pela Sra. Evanir Pereira e as razões de justificativa apresentadas pelo Sr. Eleoni José de Oliveira foram apresentadas em conjunto, as quais são a seguir sintetizadas: 
- Argumento 05: alegam ter ocorrido prescrição, em face de se ter passado 10 anos da assinatura do convênio (peça 68, p. 2) ;
- Argumento 06: aponta que a própria análise do TCU reconhece o cumprimento do objetivo do convênio firmado (peça 68, p. 2) ;
- Argumento 07: pontua que quanto aos números de lotes e datas de vencimento que não constavam das notas fiscais de aquisição, essa obrigação caberia à empresa contratada, já que não havia obrigação o município de Ribeirão do Pinhal/PR pela sua secretária de saúde e por seu farmacêutico a obrigação de controle desses medicamentos, também por que não se aplica aos fatos à época as alterações na Lei 11.903/2009 introduzidas pela Lei 13.410/2016 (peça 68, p. 2-3) ; posteriormente, informa que na cláusula sétima do contrato firmado estipulou-se que os produtos deveriam estar em conformidade com as normas vigentes (peça 68, p. 3) ;
- Argumento 08: afirma que os medicamentos foram comprovadamente e regularmente adquiridos pelo município e corretamente distribuído à população que se destinavam, não havendo qualquer irregularidade (peça 68, p. 3) .
10.16.	Análise: Em relação ao Argumento 05, não ocorreu a prescrição da prescrição punitiva, tendo em vista o período de vigência do convênio (de 31/12/2009 a 31/5/2011, cf. peça 10, p. 16) . Ademais, estabelece a Súmula 282/TCU aponta que 'As ações de ressarcimento movidas pelo Estado contra os agentes causadores de danos ao erário são imprescritíveis.'
10.17.	Em relação ao Argumento 06, de fato, houve a entrega dos medicamentos, consoante os atestos realizados nas notas fiscais, nas quais não constaram registrados os lotes e prazos de vencimento dos medicamentos adquiridos. Além disso, a fiscalização realizada apontou que não se identificou no sistema de estoque o registro de entrada e saída de medicamentos, porém tal questão não foi objeto da citação realizada, tão somente da audiência direcionada ao Sr. Eleoni José de Oliveira.
10.18.	Em relação ao Argumento 07, cabe primeiramente pontuar o dever de cuidado com a coisa pública é de todos, porém há que se concordar com os defendentes no sentido de que as regras inscritas no inciso X do Art. 13 da Portaria ANVISA n° 802/98 c/c inciso I do artigo 1º da Resolução ANVISA RDC nº 320 de 22/12/2002 estavam direcionadas - naquela época - às empresas distribuidoras de medicamento. Cabe acolher o argumento apresentado.
10.19.	Em relação ao Argumento 08, não cabe acolher a defesa apresentada, tendo em vista que não há provas de correta distribuição à população, embora haja comprovantes de aquisição e de entrega dos medicamentos à então Secretária Municipal de Saúde. Não há indícios de dolo nas falhas identificadas, porém há claramente indícios de culpa, tendo em vista as atribuições legais dos titulares do cargo de Secretária Municipal de Saúde (inciso III do art. 9º da Lei 8.080/1990) e de farmacêutico (art. 8º da Lei nº 5.991, de 17/12/1973) . 
10.20.	Por fim, se os defendentes insistem ainda em 2020 que não houve irregularidade no recebimento e no controle de estoque dos medicamentos adquiridos com recursos públicos federais em 2010, mesmo à vista das evidências robustas constantes nestes autos, tal situação reclama o julgamento pela irregularidade das contas e - a título pedagógico - a apenação constante do inciso II do art. 58 da Lei 8.443/1992, em face da 'prática de ato de gestão ilegal, ilegítimo, antieconômico, ou infração à norma legal ou regulamentar de natureza contábil, financeira, orçamentária, operacional ou patrimonial', consoante alínea 'b' do inciso III do art. 16 da Lei 8.443/1992. 
10.21.	Nesse ponto, cabe trazer à colação uma frase constante do site institucional da empresa Neoquímica acerca do controle de estoque (Disponível em: https://www.neoquimica.com.br/gerenciamento-estoque-farmacia.php#:~:text=O%20estoque%20%C3%A9%20o%20%E2%80%9Ccora%C3%A7%C3%A3o, aos%20resultados%20e%20%C3%A0s%20vendas. Acesso em: 6 out. 2020, destaques nossos) :
O estoque é o 'coração' da farmácia; se ele não vai bem, tudo pode ficar comprometido. O desabastecimento ou a falta de mercadorias traz consequências imediatas aos resultados e às vendas.
10.22.	Nesse diapasão, cabe trazer à tona o conteúdo do art. 88 do Decreto 200/1967:
Art. 88. Os estoques serão obrigatòriamente contabilizados, fazendo-se a tomada anual das contas dos responsáveis.
CONCLUSÃO
11.	Em face da análise promovida nos itens 10.5/10.10 e 10.16/10.19, propõe-se acolher parcialmente as alegações de defesa apresentadas pela Sra. Evanir Pereira (CPF XXX.176.229-XX) , na condição de secretária municipal de saúde de Ribeirão do Pinhal/PR e na condição de servidora pública municipal; e da empresa Sulmedi - Comércio de Produtos Hospitalares Ltda. (CNPJ: 92.536.010/0001-64) , uma vez que foram suficientes para elidir as irregularidades a eles atribuídas. Desse modo, propõe-se que as contas da empresa Sulmedi - Comércio de Produtos Hospitalares Ltda. (CNPJ: 92.536.010/0001-64) sejam julgadas regulares com ressalva, dando-se quitação plena ao responsável.
11.1.	Propõe-se que sejam julgadas irregulares as contas da Sra. Evanir Pereira (CPF XXX.176.229-XX) , na condição de secretária municipal de saúde de Ribeirão do Pinhal/PR, bem assim lhe seja aplicada a multa prevista no inciso II do art. 58 da Lei 8.443/1992 (item 10.20 desta instrução técnica) .
11.2.	Em face da análise promovida nos itens 10.16/10.19, propõe-se acolher parcialmente as razões de justificativa apresentadas pelo Sr. Eleoni José de Oliveira (CPF XXX.645.589-XX) , na condição de farmacêutico da Prefeitura Municipal de Ribeirão do Pinhal/PR, uma vez que foram suficientes para elidir as irregularidades a ele atribuídas. Desse modo, suas contas devem ser julgadas irregulares, dando-se quitação plena ao responsável. Propõe-se a aplicação da multa prevista no inciso II do art. 58 da Lei 8.443/1992 ao Sr. Eleoni José de Oliveira (item 10.20 desta instrução técnica) .
11.3.	Na instrução técnica precedente foi proposta também a exclusão do Sr. Dartagnan Calixto Fraiz (CPF XXX.895.279-XX) da relação processual (peça 45, p. 7, item 27.2) .  
PROPOSTA DE ENCAMINHAMENTO
12.	Diante do exposto, submetem-se os autos à consideração superior, propondo:
a) acolher parcialmente as alegações de defesa apresentadas pelos responsáveis:  Sra. Evanir Pereira (CPF XXX.176.229-XX) , na condição de secretária municipal de saúde de Ribeirão do Pinhal/PR e na condição de servidora pública municipal; e da empresa Sulmedi - Comércio de Produtos Hospitalares Ltda. (CNPJ: 92.536.010/0001-64) ;
b) acolher parcialmente as razões de justificativa apresentadas pelo responsável:  Sr. Eleoni José de Oliveira (CPF XXX.645.589-XX) , na condição de farmacêutico da Prefeitura Municipal de Ribeirão do Pinhal/PR;
c) 	 excluir da relação processual do Sr. Dartagnan Calixto Fraiz (CPF XXX.895.279-XX) ;
d) com fundamento nos arts. 1º, inciso I, 16, inciso III, alínea 'b' da Lei 8.443/1992 c/c os arts. 19, parágrafo único, e 23, inciso III, da mesma Lei, e com arts. 1º, inciso I, 209, inciso II, 210, §2º, e 214, inciso III, do Regimento Interno, que sejam julgadas irregulares as contas da Sra. Evanir Pereira (CPF XXX.176.229-XX) , na condição de secretária municipal de saúde de Ribeirão do Pinhal/PR e na condição de servidora pública municipal; e do Sr. Eleoni José de Oliveira (CPF XXX.645.589-XX) , na condição de farmacêutico da Prefeitura Municipal de Ribeirão do Pinhal/PR;
e) aplicar à Sra. Evanir Pereira (CPF XXX.176.229-XX) e ao Sr. Eleoni José de Oliveira (CPF XXX.645.589-XX) , individualmente, a multa prevista no art. 58, inciso II, da Lei 8.443/1992 c/c o art. 268, inciso I, do Regimento Interno, fixando-lhe (s) o prazo de 15 (quinze) dias, a contar das notificações, para comprovarem, perante o Tribunal (art. 214, inciso III, alínea 'a', do Regimento Interno) , os recolhimentos das dívidas aos cofres do Tesouro Nacional, atualizadas monetariamente desde a data do presente acórdão até a dos efetivos recolhimentos, se forem pagas após o vencimento, na forma da legislação em vigor; (itens 10.10 e 10.20 desta instrução técnica) 
f) com fundamento nos arts. 1º, inciso I, 16, inciso III, alínea 'b' da Lei 8.443/1992 c/c os arts. 19, parágrafo único, e 23, inciso III, da mesma Lei, e com arts. 1º, inciso I, 209, inciso II, 210, §2º, e 214, inciso III, do Regimento Interno, que sejam julgadas regulares com ressalvas as contas da empresa Sulmedi - Comércio de Produtos Hospitalares Ltda. (CNPJ: 92.536.010/0001-64) ;
g) autorizar, desde logo, nos termos do art. 28, inciso II, da Lei 8.443/1992, a cobrança judicial das dívidas, caso não atendidas as notificações;
h) autorizar, caso seja de interesse dos responsáveis, o pagamento das dívidas em até 36 parcelas mensais e consecutivas, nos termos do art. 26 da Lei 8.443/1992 c/c o art. 217 do Regimento Interno, fixando-lhes o prazo de quinze dias, a contar do recebimento da notificação, para comprovarem perante o Tribunal o recolhimento da primeira parcela, e de trinta dias, a contar da parcela anterior, para comprovarem os recolhimentos das demais parcelas, devendo incidir sobre cada valor mensal, atualizado monetariamente, os juros de mora devidos, na forma prevista na legislação em vigor;
i) enviar cópia do Acórdão que vier a ser proferido ao Fundo Nacional de Saúde e aos responsáveis, para ciência, e informar-lhes que a deliberação, acompanhada do Relatório e do Voto que a fundamenta, está disponível para a consulta no endereço www.tcu.gov.br/acordaos, além de esclarecer que, caso requerido, o TCU poderá fornecer sem custos as correspondentes cópias, de forma impressa."
2.	O MP/TCU, representado pelo Procurador Rodrigo Medeiros de Lima, manifesta-se, em parecer à peça 87, de acordo com a proposta da unidade técnica quanto ao afastamento do débito, porém discorda do julgamento pela irregularidade das contas dos responsáveis, com a aplicação de multa.
	É o Relatório.

José Carlos Dias Neto (OAB-PR 16.663); Vitor Hugo Pedroso (OAB/SC 38.031); e outros.

Procurador Rodrigo Medeiros de Lima.

TOMADA DE CONTAS ESPECIAL. CONVÊNIO. IMPUGNAÇÃO DE DESPESAS REALIZADAS COM RECURSOS DO CONVÊNIO. CITAÇÃO. AUDIÊNCIA ACOLHIMENTO DAS ALEGAÇÕES DE DEFESA E DAS RAZÕES DE JUSTIFICATIVA. CONTAS REGULARES COM RESSALVA. QUITAÇÃO.

TOMADA DE CONTAS ESPECIAL (TCE)

Secretaria de Controle Externo de Tomada de Contas Especial (SecexTCE).

Trata-se de Tomada de Contas Especial instaurada pelo Fundo Nacional de Saúde em desfavor de Dartagnan Calixto Fraiz, ex-Prefeito de Ribeirão do Pinhal/PR, em razão da impugnação de despesas no âmbito do Convênio 810/2009 (Siconv 723457) , tendo por objeto a aquisição de medicamentos para o Centro Municipal de Saúde.
2.	O Convênio foi firmado no valor total de R$ 104.005,00, sendo R$ 100.000,00 repassados pelo concedente e R$ 4.005,00 correspondentes à contrapartida. A vigência do ajuste ocorreu no período de 31/12/2009 a 31/12/2010.
3.	Inspeção in loco realizada pelo Ministério da Saúde para acompanhar a execução física e financeira do convênio (peça 11) constatou as ocorrências abaixo sintetizadas, as quais, em razão da ausência de solução na fase interna, foram objeto de citação (Ocorrência 1) e de audiência (Ocorrência 2) dos responsáveis no âmbito deste Tribunal:
	a) Ocorrência 1: ausência de identificação, nas notas fiscais de fornecimento, dos números de lotes, data de fabricação e prazo de validade dos medicamentos;
	b) Ocorrência 2: não identificação, nos sistemas de controle da Farmácia/Almoxarifado do Centro Municipal de Saúde, dos devidos registros de entrada e de saída medicamentos adquiridos com os recursos do convênio.
4.	Quanto à responsabilização por essas ocorrências, a SecexTCE apurou que deveriam responder pela Ocorrência 1 a então Secretária Municipal de Saúde, Evanir Pereira, por ter atestado as notas fiscais de fornecimento dos medicamentos, solidariamente com a empresa fornecedora, Sulmedi - Comércio de Produtos Hospitalares Ltda. Quanto à Ocorrência 2, foi responsabilizado o então farmacêutico do Município, Eleoni José de Oliveira.
5.	Realizada as citações e a audiência, os responsáveis apresentaram alegações de defesa e razões de justificativa. A análise das defesas levou a SecexTCE, por meio da instrução transcrita no relatório parte desta deliberação, a propor o acolhimento parcial das defesas, no sentido de afastar o débito, porém com o julgamento pela regularidade com ressalva das contas da empresa, e pela irregularidade das contas dos responsáveis pessoas físicas, com a consequente aplicação da multa prevista no art. 58, inciso II, da Lei 8.443/1992, tendo em vista que não restou comprovada da correta distribuição dos medicamentos à população.
6.	Por sua vez, o Ministério Público junto ao TCU, embora acolha a proposta de afastamento do débito, discorda do julgamento pela irregularidade das presentes contas.
7.	Com as devidas vênias da unidade técnica, acolho o encaminhamento formulado pelo MP/TCU.
8.	Quanto ao afastamento do débito, ponto em que a SecexTCE e o Parquet concordam, entendo pertinente o encaminhamento alvitrado.
9.	A impugnação das despesas realizadas com os recursos do convênio, com a consequente imputação de débito, decorreu da constatação da ausência de identificação, nas notas fiscais de fornecimento, dos números de lotes, data de fabricação e prazo de validade dos medicamentos. Porém, tal irregularidade acabou por ser elidida em razão de a empresa ter apresentado, em sede de medida judicial adotada pelo Município, as notas fiscais contendo a maior parte dos dados requeridos, suficientes para demonstrar a regularidade do fornecimento de medicamentos.
10.	Quanto à proposta do MP/TCU de julgamento pela regularidade com ressalva das contas dos responsáveis, tenho por pertinente reproduzir aqui a minudente análise da lavra do eminente Procurador Rodrigo Medeiros de Lima, a qual adoto como minhas razões de decidir:
"24. O ponto de divergência que apresentamos reside na proposta de julgamento irregular das contas da ex-Secretária Municipal de Saúde, Sra. Evanir Pereira, e do então farmacêutico da Prefeitura, Sr. Eleoni José de Oliveira, com aplicação de multa individual prevista no art. 58, inciso II, da Lei 8.443/1992 c/c o art. 268, inciso I, do Regimento Interno.
25.	 Entendemos não ser aplicável as multas sugeridas à ex-Secretária Municipal de Saúde, Sra. Evanir Pereira, e ao farmacêutico do município, Sr. Eleoni, cujo fato irregular que justificaria a sanção, no entender da Unidade Técnica, diz respeito ao controle deficiente de estoque de medicamentos adquiridos com recursos do convênio (peça 80, p.17, item, 10.20) .
26.	 Justifica-se tal conclusão pelo fato de a Sra. Evanir não ter sido ouvida sobre a irregularidade em questão, conforme verifica-se na instrução prévia às medidas saneadoras (peça 45, p.14-16) e no ofício de citação a ela endereçado (peça 52) , sendo, portanto, incabível a aplicação de qualquer sanção à responsável por tal fato.
27.	 Já em relação ao farmacêutico, Sr. Eleoni, as evidências utilizadas para estabelecer o nexo causal entre a conduta do responsável e a irregularidade apontada (deficiência no controle de estoque de medicamentos) são, com as devidas vênias, insuficientes para tanto.
28.	 A Unidade Técnica elenca como evidências as notas fiscais emitidas pela empresa Sulmedi, e o Relatório de Verificação in loco 38-1, de 21/5/2012 (peça 11) , da Divisão de Convênios e Gestão do Núcleo do Ministério da Saúde no Paraná (DICON-PR) (peça 80, p.12) .
29.	 As irregularidade contidas em algumas das notas fiscais (ausência de informações sobre lotes, data de fabricação e vencimento) não podem ser atribuídas ao Sr. Eleoni, nem tampouco tem relação direta com a falha detectada no controle de estoque supostamente atribuível ao citado responsável.
30.	 Quanto ao referido relatório de verificação (peça 11, p. 7-8) , há a informação de que o controle de estoque da farmácia era feito por meio da retenção da receita médica, sendo uma via carimbada para alimentar o sistema municipal de controle.
31.	 A equipe do Ministério da Saúde, no entanto, não conseguiu identificar, no referido sistema, os registros de entrada e saída, nem nas notas fiscais, os números dos lotes e prazos de validade dos medicamentos adquiridos com recursos do convênio, sendo informada pelo Sr. Eleoni da adesão municipal ao sistema de estoques de medicamentos distribuídos aos usuários do SUS, desenvolvido pelo Ministério da Saúde - conhecido como sistema Hórus.
32.	 Registre-se a inexistência no citado relatório de qualquer menção, ou verificação por parte da equipe do Ministério da Saúde, a respeito da existência das receitas médicas alegadamente utilizada para controle de estoque, nem dos motivos pelos quais não foi possível utilizar o sistema de controle de estoque municipal (indisponibilidade do sistema e/ou dos equipamentos de informática, ausência total ou parcial de dados no sistema etc) .
33.	 O argumento apresentado pelo Sr. Eleoni, de que o município estaria aderindo ao sistema Hórus pode ser considerado como atenuante na análise da responsabilidade do então farmacêutico, pois indica a necessidade de evolução do sistema municipal e o anseio por melhorias no controle de estoque. 
34.	 Adicionalmente, o responsável juntou ofício destinado à Polícia Federal-PF, no qual a prefeitura encaminharia mídia digital contendo cópias de todas as receitas dos medicamentos adquiridos da empresa Sulmedi e supostamente distribuídos pelo município (peça 76) . 
35. Informa ainda que a investigação da PF apurou a inexistência de dano ao patrimônio público (peça 68, p. 3) , mas não apresenta documentos que comprovem a afirmação.
36.	 Apesar de os arquivos com cópias das receitas utilizadas para dispensar os medicamentos não terem sido disponibilizados ao TCU e da inexistência de maiores detalhes a respeito da investigação realizada pela PF, podemos presumir a existência dos documentos, diante da informação de que foram compartilhados com a PF. 
37.	 Assim, além da inexistência de outras irregularidades praticadas pelo Sr. Eleoni, não ficou demonstrada a ocorrência de erro grosseiro por parte do responsável, nos termos previstos pelo art. 28 do Decreto-lei 4.657/1942 - LINDB (aquele que pode ser percebido por pessoa com diligência abaixo do normal ou que pode ser evitado por pessoa com nível de atenção aquém do ordinário, decorrente de grave inobservância de dever de cuidado) . 
38.	 Como não foi detalhado nos autos os motivos pelos quais o sistema municipal de controle de estoque de medicamentos não permitiu aferir a distribuição dos medicamentos (falhas ou limitações no software, nos equipamentos de informática, na alimentação dos dados, na infraestrutura de rede etc) , torna-se frágil estabelecer o nexo causal entre a conduta do Sr. Eleoni e a falha detectada.
39.	 Por isso, não havendo a constatação de culpa grave cometida pelo responsável, não se jusrifica a aplicação da multa sugerida pela Unidade Técnica.
40.	 Da mesmo forma, entendemos que a proposta de julgamento irregular das contas dos responsáveis torna-se desproporcional, diante dos elementos probatórios contidos nos autos, pelos motivos já expostos em relação ao Sr. Eleoni, e considerando o acolhimento das alegações de defesa apresentadas pela Sra. Evanir, a qual, repita-se, sequer foi ouvida em audiência pelas falhas relativas ao controle de estoque de medicamentos (talvez até em função da ausência de elementos capazes de estabelecer o nexo entre sua conduta e a falha identificada) .
41. Assim, este membro do Ministério Público de Contas da União considera mais consentâneo com a realidade fática presente nos autos julgar as contas dos responsáveis regulares com ressalva, em função das falhas e impropriedades detectadas no controle de estoque de medicamentos."
11.	Por fim, deixo de acolher tão-somente a proposta de se excluir da relação processual o ex-Prefeito Dartagnan Calixto Fraiz, tendo em vista que o mesmo não foi responsabilizado neste processo, já que sequer foi chamado aos autos.
	Ante o exposto, manifesto-me por que o Tribunal aprove o Acórdão que ora submeto à apreciação deste Colegiado.
TCU, Sala das Sessões, em 30 de novembro de 2021.
AUGUSTO SHERMAN CAVALCANTI 
Relator